臺灣高等法院刑事判決
110年度上易字第1315號
上  訴  人  
即  被  告  林則均



選任辯護人  陳豐年律師
            李元銘律師
上列上訴人即被告因過失傷害案件，不服臺灣新北地方法院109
年度易字第261號，中華民國110年3月31日第一審判決（起訴案
號：臺灣新北地方檢察署108年度調偵字第1464號），提起上訴
，本院判決如下：
    主  文
上訴駁回。
    事  實
一、林則均係新北市政府警察局蘆洲分局蘆洲派出所警員，為從
    事警察業務之人。緣其於民國107年11月20日晚間6時至8時
    執行巡邏勤務，而陳信中與其妻吳佳淇（其等均經原審判處
    罪刑確定）於同日晚間7時46分許，前往新北市○○區○○路000
    號前，關心其等之乾兒子吳柏霖之車禍事故，因不滿林則均
    處理車禍事故之方式，雙方迭有言語衝突。嗣林則均因吳佳
    淇出言辱罵，欲對吳佳淇行使權利告知義務，陳信中竟以肩
    、胸頂撞林則均數下，林則均見狀即認陳信中為妨害公務之
    現行犯而欲使用警銬逮捕陳信中，其於逮捕陳信中時，本應
    注意所實施力道，不得逾越必要之程度，而依當時情形，並
    無不能注意之情事，卻疏未注意及此，且因陳信中掙扎抵抗
    ，未配合逮捕，林則均即以其手、腳同時施力欲壓制陳信中
    而未妥善控制力道，致陳信中倒地，因此受有左側脛骨平台
    骨折、上端粉碎性骨折及左側腓骨上端閉鎖性骨折等傷害。
二、案經陳信中訴由新北市政府警察局蘆洲分局報請臺灣新北地
    方檢察署檢察官偵查起訴。
    理  由
壹、證據能力方面
一、按證人之個人意見或推測之詞，除以實際經驗為基礎者外，
    不得作為證據，刑事訴訟法第160條定有明文。本條係參考
    美、日之立法例，為解決證人作證時，事實與意見不易區分
    所可能造成必要證言採證之困擾，乃將證人之個人意見或推
    測之詞，係以實際經驗為基礎者，明定為可採為證據，以擴
    大證據容許性之範圍（最高法院110年度台上字第5219號判
    決意旨參照）。上訴人即被告林則均及其辯護人固主張：證
    人成睿騰於原審審理時證稱員警倘若以符合常規之逮捕方式
    ，不會造成本案粉碎性骨折之證詞部分，係屬臆測之詞，無
    證據能力云云。惟查，證人成睿騰於本件案發時係擔任新北
    市政府警察局蘆洲分局警備隊隊長，其於原審接受交互詰問
    時證稱：「（問：一般在逮捕犯罪嫌疑人時，會使用何種方
    式？具體動作或如何為之？）以我的經驗來講，如果對方沒
    有用抗拒力，一般都是先用言語去講，若對方有反抗再去做
    手部壓制」、「（問：你是說用手部壓制嫌疑人的手部？）
    對」、「（問：若是嫌疑人仍有激烈反抗時，接下來會採取
    怎樣的逮捕方式？）這要看當下嫌疑人有做什麼動作，我們
    才用什麼動作去反應」、「（問：員警有無需要手腳並用來
    逮捕犯罪嫌疑人的情況？）這是有可能的」、「（問：員警
    可能會出手去壓制嫌疑人哪些部位？）一般正常來講應該都
    是頸部比較多，把嫌疑人壓制在地上，再用我們的膝蓋去壓
    制嫌疑人的頸部較多」、「（問：在一般情況下逮捕犯罪嫌
    疑人時，員警使用符合常規的逮捕方式，是否會造成嫌疑人
    受有骨折或粉碎性骨折等傷勢？）正常來講不可能，因為強
    制力是把嫌疑人壓在地上，除非我們是用骨骼強力去撞擊才
    會粉碎，這是一般以正常來講，如果我們要逮捕嫌犯不可能
    會發生這種情況，頂多是壓在地上用腳跪住」、「（問：所
    以就你任職警界經驗並未發生過因員警逮捕嫌疑人，而造成
    嫌疑人受有嚴重傷勢情況？）沒有」等語（見原審卷一第28
    7、288頁）。綜觀證人成睿騰前後證述內容，係在說明以其
    任職警界之多年經驗，一般係如何以強制力逮捕犯罪嫌疑人
    ，且通常不致使犯罪嫌疑人受有骨折等嚴重傷勢之意見，核
    屬基於其實際警務經驗為基礎之證詞，依首揭法律規定與說
    明，應可採為證據，故被告及辯護人主張證人成睿騰此部分
    所述無證據能力云云，自無足取。
二、次按被告以外之人於審判外之言詞或書面陳述，除法律有規
    定者外，不得作為證據，刑事訴訟法第159條第1項定有明文
    ，此即學理上所稱「傳聞證據排除法則」。依上開法律規定
    ，傳聞證據原則上固無證據能力，但如法律別有規定者，即
    例外認有證據能力。經查：　　
　㈠刑事訴訟之鑑定，為證據調查方法之一種，係指由具有特別
    知識經驗之人或機關，就需要特別知識經驗之事項，予以鑑
    識、測驗、研判及斷定，供為法院或檢察官認定事實之參考
    。刑事訴訟法第198條規定：「鑑定人由審判長、受命法官
    或檢察官就下列之人選任一人或數人充之：一、就鑑定事項
    有特別知識經驗者。二、經政府機關委任有鑑定職務者」，
    第208條第1項前段規定：「法院或檢察官得囑託醫院、學校
    或其他相當之機關、團體為鑑定」，即本此旨。又刑事訴訟
    法第206條第1項規定，鑑定之經過及其結果，應命鑑定人以
    言詞或書面報告。此為同法第208條第1項之機關、團體鑑定
    所準用。從而鑑定機關之書面報告，為刑事訴訟法第159條
    第1項所定得作為證據之「法律有規定者」之情形。被告及
    其辯護人雖又主張：新光醫療財團法人新光吳火獅紀念醫院
    （下稱新光醫院）109年6月18日新醫醫字第1090000352號函
    及110年10月19日新醫醫字第1100000603號函所附醫療查詢
    回覆紀錄（見原審卷一第141、144頁、本院卷第153、155頁
    ），均屬傳聞證據，且不符傳聞例外之規定，無證據能力云
    云（見本院卷第195至197頁）。惟查，新光醫院所函覆之醫
    療查詢回覆紀錄，乃係該醫院就告訴人陳信中於該醫院就診
    之病歷資料，針對原審及本院所接續函詢之事項，依其醫療
    知識所為之專業說明，核其性質屬受原審及本院囑託所接續
    出具之機關鑑定意見，揆諸前揭規定與說明，當符合刑事訴
    訟法第159條第1項所定得作為證據之「法律有規定」之情形
    ，屬於傳聞例外，自有證據能力（最高法院101年度台上字
    第3847號、第6283號判決同旨參照）。是以被告及其辯護人
    主張新光醫院之函覆意見無證據能力云云，亦非可採。
  ㈡被告以外之人於審判外之陳述，雖不符刑事訴訟法第159條之
    1至第159條之4之規定，而經當事人於審判程序同意作為證
    據，法院審酌該言詞陳述或書面陳述作成時之情況，認為適
    當者，亦得為證據，同法第159條之5第1項亦定有明文。經
    查，除前揭證據外，本判決所引用之被告以外之人於審判外
    之陳述，固均屬傳聞證據，惟被告及其辯護人就前揭審判外
    陳述均表示同意具有證據能力（見本院卷第95至97頁）；而
    檢察官亦表示上開證據均有證據能力（同上卷頁）。本院審
    酌上開證據製作時之情況，尚查無違法不當及證明力明顯過
    低之瑕疵，亦認為以之作為證據應屬適當，爰逕依刑事訴訟
    法第159條之5第1項規定，認前揭證據均例外有證據能力。
三、本判決所引用之其餘文書證據及證物，並無證據證明係公務
    員違背法定程序所取得，亦無顯有不可信之情況，且經本院
    於審理期日合法調查，該等證據自得作為本案裁判之資料。
四、至被告及其辯護人固爭執告訴人所提出之錄音譯文、證人成
    睿騰所提出之訪談紀錄譯文（見原審卷一第101至103之2、2
    97至327頁、原審卷二第73至75頁）等其他證據之證據能力
    ，惟因本院並未以之作為認定被告犯罪之證據，故不再論述
    該等證據是否具有證據能力，併此敘明。　
貳、實體方面
一、認定犯罪事實所憑證據及理由
  ㈠被告於上開時、地，因認告訴人涉嫌妨害公務，而對告訴人
    為執行逮捕行為，告訴人於遭被告逮捕後，受有左側脛骨平
    台骨折、上端粉碎性骨折及左側腓骨上端閉鎖性骨折等傷害
    之事實，業據告訴人於警詢、偵訊中分別證述明確（見偵卷
    第9至11、196至197頁），並有員警職務報告、告訴人之新
    光醫院診斷證明書、手術前後X光照片與病歷資料、案發過
    程錄音對話譯文、員警密錄器錄影畫面擷圖、新北市政府警
    察局蘆洲分局蘆洲派出所受理民眾110報案案件資料、臺灣
    新北地方檢察署檢察事務官勘驗筆錄、原審勘驗筆錄暨附件
    截圖等件在卷可稽（見偵卷第81至91、95、103至109、111
    至116、225、243、253至261、271、301、303至319頁、調
    偵卷第11至23、35至57頁、原審卷一第187至203、207至210
    頁），且為被告於本院準備程序時所坦認（見本院卷第94至
    95頁），故此部分事實首堪認定。
　㈡被告雖仍否認本件犯行，然本件犯罪事實復有以下事證可資
    佐憑：　
　⒈被告係認告訴人乃妨害公務之現行犯，因而依法對之為逮捕
    行為：
    ⑴按現行犯，不問何人得逕行逮捕之；犯罪在實施中或實施
      後即時發覺者，為現行犯，刑事訴訟法第88條第1項、第2
      項分別定有明文。又判斷是否為現行犯，僅從外形上經由
      慎重合理判斷，而認為具有犯罪嫌疑之行為情狀，即為已
      足，不以客觀事實上果真犯罪為必要。是如依上開標準而
      認被逮捕者係屬現行犯，因此使用強制力加以逮捕之行為
      ，自屬依法令逮捕之行為（刑法第21條第1項參照）。
    ⑵經查，原審於109年10月30日準備程序時當庭勘驗員警密錄
      器錄影檔案，勘驗結果略認：於錄影畫面時間107年11月2
      0日晚間7時46分許起，告訴人及其妻吳佳淇因不滿被告處
      理交通事故之方式，與被告迭有發生言語上之衝突，嗣於
      畫面時間同日晚間7時55分許，吳佳淇於雙方言語衝突中
      ，對被告稱「說你嘴賤啦」等語後，被告即對吳佳淇稱「
      你說我嘴賤？」、「我現在明確告知你」、「不要對警察
      口出惡言」等語而欲對吳佳淇進行權利告知，此時告訴人
      即走入被告與吳佳淇2人中間，且有以右肩、右胸先後頂
      到被告手部、左肩，並趨前靠近被告等行為，被告隨即對
      告訴人表示「你不要撞警察」、「手過來」、「撞警察過
      來」等語，並逮捕告訴人而將其壓制在地等情，此有原審
      勘驗筆錄暨附件截圖在卷可稽（見原審卷一第187至203、
      207至210頁）。足見告訴人於被告欲對吳佳淇告知權利事
      項而執行警察職務時，有刻意走入被告與吳佳淇中間，且
      以右肩、右胸等處頂撞、碰觸被告之行為，是告訴人確有
      藉此方式阻擋被告執行警察職務，至為明確；則被告鑑於
      告訴人上開所為，主觀上認為告訴人涉嫌妨害公務，因而
      依刑事訴訟法第88條第1項、第2項規定以妨害公務之現行
      犯逮捕告訴人，其判斷尚屬慎重合理，自屬依法逮捕之行
      為。至告訴人此部分所涉妨害公務罪嫌，嗣雖經臺灣新北
      地方檢察署檢察官以108年度調偵字第1464號為不起訴處
      分確定在案。惟衡酌被告係作為執法第一線之司法警察，
      對於判斷犯罪嫌疑人是否該當現行犯，應容許其有一定程
      度之判斷空間，尚不能逕以事後偵查機關經調查後之判斷
      結果，即反推被告於行為當時逮捕現行犯之認定並非合法
      ，否則如第一線執法人員唯恐動輒得咎，因而不敢或不願
      依法執行法律，對於社會治安之維護及人民生命財產安全
      之保障，恐將徒生更多危害。況依本院上述說明，被告經
      由告訴人當時所外顯之客觀情狀，判斷告訴人係妨害公務
      之現行犯，其判斷尚屬慎重合理，自不以客觀事實上告訴
      人果真犯罪為必要，故告訴人嗣雖經檢察官為不起訴處分
      確定，亦不影響被告確係依法逮捕告訴人之認定。
　⒉被告逮捕告訴人之行為，因逾越必要程度而過失傷害告訴人
    ：
    ⑴按被告抗拒拘提、逮捕或脫逃者，得用強制力拘提或逮捕
      之，但不得逾必要之程度，刑事訴訟法第90條定有明文；
      且警察職權行使法第3條第1項亦明定：警察行使職權，不
      得逾越所欲達成執行目的之必要限度，且應以對人民權益
      侵害最少之適當方法為之。上開得以強制力拘捕之規定，
      其內涵即為「比例原則」之展現，包括①「適合性原則」
      ，即必須係因被告抗拒拘捕，使用強制力確可有效拘捕抗
      拒之被告；②「必要性原則」，即以強制力拘捕被告時，
      不得逾越為達成拘捕目的之必要程度，且縱有使用強制力
      拘捕之需要，仍應選擇侵害被告法益最小之方式為之。足
      見立法者基於比例原則，要求警察於行使逮捕之職權時，
      須於法律授權範圍內謙抑為之，倘若逾越必要之程度，即
      非法之所許。
　　⑵經查，證人即告訴人、證人吳佳淇於警詢、偵訊時均證稱
      被告在逮捕告訴人之過程中，確有以手腳同時施力壓制告
      訴人等語（見偵卷第9至11、17、196至199頁），經核其
      等此部分所述大致相符，尚無明顯矛盾或不合常情之處；
      佐以原審當庭勘驗員警密錄器錄影檔案結果，亦顯示：被
      告先以右手拉住告訴人的右手腕，且欲以其左手壓制告訴
      人，惟告訴人不從並往前走，被告再將告訴人往後拉，告
      訴人即呈現微蹲的姿勢，且告訴人不從警方壓制一直欲起
      身，被告即以右手拉住告訴人的右手腕，左手抵著告訴人
      左肩使力，嗣在錄影畫面一陣旋轉、混亂不清後，即見告
      訴人遭被告及員警張仕軒壓制在地，告訴人亦旋出聲表示
      其腳斷了等情，此有原審勘驗筆錄暨附件截圖在卷可稽（
      見原審卷一第199、201至202、208、210頁）。可知於被
      告欲逮捕告訴人時，告訴人拒不配合且有掙扎抵抗之行為
      ，被告為求順利逮捕告訴人，確有出手拉住告訴人手部及
      對告訴人肩膀施力之強制作為。至依原審勘驗結果，固未
      能從錄影畫面中清楚見聞被告是否尚有以腳對告訴人施力
      之強制作為，但參諸證人即告訴人及證人吳佳淇均一再指
      證被告確有以腳對告訴人施力之情形，佐以告訴人遭被告
      壓制在地後，旋即受有左側脛骨平台骨折、上端粉碎性骨
      折及左側腓骨上端閉鎖性骨折等左腳骨折之傷勢，而所謂
      骨折，一般係指骨頭遭受過大外力，超過自身所能承受，
      以致骨頭裂開、斷掉或變形。是若非被告確另有以其腳對
      告訴人腳部施力之強制作為，實難想像僅在被告單純以手
      壓制告訴人之情形下，告訴人左腳骨頭為何會遭受過大外
      力衝擊，以致無法承受而發生骨折。況被告於本案自身亦
      受有右手挫傷、雙膝挫傷等傷勢，有新光醫院診斷證明書
      在卷為佐（見偵卷第97頁），而就其何以會受傷，被告於
      偵訊時亦供稱：我右手、雙膝受傷是告訴人造成的，是在
      我逮捕告訴人的過程中，告訴人跟我拉扯造成的等語（見
      偵卷第163頁），顯見倘非被告尚有以腳對告訴人施力之
      強制作為，被告又豈會在雙方拉扯中受有雙膝挫傷之理，
      即更見其明。
　　⑶證人即員警張仕軒於偵訊時固證稱：於逮捕告訴人之過程
      中，被告係先以一手將告訴人的一隻手拉到背後，並用另
      外一隻手壓住告訴人的肩膀，我則協助將告訴人另外一隻
      手亦拉到告訴人背後，逮捕過程中告訴人持續抗拒，且身
      體一直扭動不讓被告上銬，他的腳勾到我跟被告的腳，才
      會整個人重心不穩趴在地上云云（見偵卷第159至160頁）
      。惟查，證人張仕軒於警詢中並未提及被告在逮捕壓制告
      訴人之過程中，告訴人的腳有不慎勾到該證人與被告的腳
      而因此跌倒之情形；其於警詢中僅一再提及其不清楚被告
      逮捕壓制告訴人之過程，因其當時在顧吳佳淇，所以不清
      楚云云（見偵卷第46、47頁）。是證人張仕軒於偵訊中所
      證，已與其警詢中所述截然兩歧，則其偵訊中所證是否可
      採，已非無疑。再者，證人張仕軒偵訊中所證一節，不惟
      與其警詢中所述不合，亦與被告於警詢中所供：我逮捕告
      訴人的過程中，告訴人激烈反抗，他使用右腳頂撞干擾我
      的左腳，並用身體的力量對抗我的逮捕，一瞬間我與告訴
      人失去重心，雙雙往前跌倒云云亦有齟齬（見偵卷第32頁
      ），益徵證人張仕軒所證是否屬實，甚有疑問。況被告與
      證人張仕軒於警詢中所述，均未提及逮捕過程中告訴人的
      腳有不慎勾到其等的腳，因而跌倒之情形。詎迄至兩人於
      108年2月18日偵訊時，卻均一致改口陳稱逮捕過程中告訴
      人的腳因為勾到或拐到其等的腳，始跌倒或跪倒在地云云
      （見偵卷第160、162頁），足徵其等於事後有相互曲意附
      和之嫌。是以證人張仕軒之偵訊證述，自無足為有利被告
      之認定。
　　⑷查被告認定告訴人為妨害公務之現行犯，乃依法逮捕告訴
      人，而因告訴人有抗拒逮捕之情形，被告固得使用強制力
      予以逮捕，但仍不可逾越必要之程度。又依原審勘驗結果
      ，告訴人雖拒不配合被告之逮捕，而有掙扎抵抗之情形，
      但未見告訴人對被告施以任何攻擊之行為，復無持械或作
      何試圖攻擊之舉止，堪認告訴人抗拒被告逮捕之危害程度
      並非至鉅，則被告以其手、腳同時施力以壓制告訴人之逮
      捕過程中，自可審慎控制力道及妥適擇取壓制之相關作為
      ，以避免造成告訴人過多之傷害，加以當時尚有員警張仕
      軒在旁協助被告一同逮捕告訴人，此據證人即告訴人、證
      人張仕軒於偵訊中分別證述在卷（見偵卷第160、196頁）
      ，則被告於執行逮捕當時，更無不能審慎以對之理。而依
      本院辦理刑事審判案件之實務經驗，警方於逮捕抗拒之犯
      嫌時，除非犯嫌有招致重大危害之舉動，否則依警方合理
      之逮捕方式，通常不致使犯嫌之骨頭遭受過大外力衝擊，
      進而發生骨折之情形，此參以證人即時任新北市政府警察
      局蘆洲分局警備隊隊長成睿騰於原審審理時所證：一般在
      逮捕犯罪嫌疑人時，若對方沒有用抗拒力，都是先用言語
      去講，若對方有反抗再去做手部壓制，員警亦有可能手腳
      並用以逮捕嫌疑人。正常來講，員警使用符合常規的逮捕
      方式，不可能會造成嫌疑人受有骨折或粉碎性骨折此等嚴
      重傷勢，因為一般使用強制力頂多是把嫌疑人壓在地上用
      腳跪住而已，除非是用骨骼強力去撞擊，骨頭才會粉碎等
      語（見原審卷一第287至288頁），以及被告於本院審理時
      所供：我從學校畢業到現在逮捕過通緝及酒醉鬧事妨害公
      務等各種案件的犯嫌，也未曾有這樣的情形（按即骨折）
      發生；我的逮捕是依法正常的逮捕，逮捕過的人雖不到非
      常多，但也有一定數量，依照我的逮捕經驗，並不會造成
      這樣的傷勢（按即骨折）發生等語（見本院卷第200、203
      頁），即益徵其明。惟被告在以手腳同時施力壓制告訴人
      之逮捕過程中，竟使告訴人左腳受有過大外力衝擊而導致
      骨折之情形，合理之研判，當係被告疏未注意，未能審慎
      控制所施力道所致，此由證人成睿騰於原審審理時證稱：
      因為被告於案發後調整職務變成我的下屬，所以我就本案
      有以聊天的方式對被告進行訪談，被告和他媽媽當時都在
      場，被告對於本案的處理，坦承他有執法過當等語（見原
      審卷一第282至283、286頁），益足佐明。從而，被告於
      逮捕告訴人之過程中，倘能注意所施力道不逾越必要之程
      度，當可避免告訴人左腳骨折等傷害之發生，而依當時之
      狀況，並無不能注意之情事，詎其竟疏未注意，未能審慎
      控制所施力道，遂致告訴人受有左腳骨折等傷害，足認被
      告確有過失，且其過失行為致使告訴人受傷，亦具有相當
      因果關係至明。
  ㈢對於被告辯解的判斷：
　⒈被告辯解及其辯護人辯護略以：⑴被告並未同時以手、腳施力
    壓制告訴人，係告訴人於遭逮捕過程中，欲掙脫逮捕，而碰
    撞到被告的腳後，才跌倒在地，此亦經證人張仕軒於偵訊時
    證述無訛。足見被告所辯係告訴人於逮捕過程中不慎勾到被
    告之腳而跌倒之詞並非無由。則告訴人因不慎跌倒在地，並
    非被告之行為所造成，被告亦無從預防，自毋庸為告訴人掙
    脫行為所導致之後續結果負責，其依法執行勤務並未違反比
    例原則，當無過失傷害可言。⑵原審以證人成睿騰之證詞，
    作為認定被告逮捕告訴人之行為有過當之依據。然證人成睿
    騰係由原審審理時之共同被告即告訴人聲請傳喚，然而待證
    事項卻與告訴人所涉之妨害公務案件無關，此部分調查證據
    程序已與刑事訴訟法之訴訟架構不合，有明顯重大瑕疵。⑶
    原審曾就告訴人所患糖尿病，是否可能導致其在受有外力而
    膝蓋碰地時加劇傷勢，進而導致本案骨折等傷勢一節，向新
    光醫院函詢，嗣經新光醫院函覆在卷，其中骨科回以：「病
    人所患糖尿病，應該不會導致其在受有外力而膝蓋碰地之情
    形下，加劇其傷勢」，看似否定告訴人所受傷勢與糖尿病間
    之因果關係，然而其內分泌科卻回以：「第二型糖尿病在目
    前研究，的確有看到會增加骨折風險，但主要與產生眼病變
    或神經病變相關，至於與骨質的影響，可能會增加、減少、
    正常」，顯見該科並未完全排除告訴人所患糖尿病增加骨折
    之風險，且其神經科之回覆亦持與骨科不完全相同之見解，
    已足以令人合理懷疑告訴人所受傷勢與被告被訴之行為間可
    能不具相當因果關係。又根據醫學文獻記載，第二型糖尿病
    患者儘管有較高骨質密度，但其骨折風險卻也會因此增加，
    且某些降血糖藥物亦可能影響骨骼代謝、增加骨折風險。原
    審對此並未進一步調查，即率予否認糖尿病與骨折間之因果
    關係，實有違法院之澄清義務而有判決不備理由之違誤。嗣
    雖經本院再向新光醫院函詢，惟就該醫院骨科方面之函覆內
    容，是否可單憑骨折之形狀、位置不同，即推論必定不是糖
    尿病所造成之慢性內科疾病骨折，仍有疑問，且就該醫院內
    分泌科之函覆內容，則係不附理由否認糖尿病與告訴人骨折
    間之關係，自與其先前之函覆意見矛盾云云。
　⒉然依下列說明，被告之辯解顯不足採信：
　  ⑴按證據之取捨及其證明力之判斷，俱屬事實審法院自由判
      斷裁量之職權，此項自由判斷職權之行使，倘不違背客觀
      存在之經驗法則及論理法則，即無違法可指，觀諸刑事訴
      訟法第155條第1項規定意旨甚明，自難任憑己意，指摘為
      違法（最高法院108年度台上字第356號判決意旨參照）。
      本院依憑上揭各項事證，經逐一剖析，互核印證結果，始
      據以認定被告雖係依法逮捕告訴人，但其逮捕行為已逾越
      必要之程度，被告疏未注意及此，其確有過失傷害犯行，
      至為灼然；且復已說明證人張仕軒於偵訊中所證告訴人係
      不慎勾到腳而跌倒一節，不惟與該證人警詢中所述不合，
      亦與被告於警詢中所供齟齬，且被告與證人張仕軒於警詢
      中所述，均未提及逮捕過程中告訴人有不慎勾到腳而跌倒
      之情形，詎迄至兩人於108年2月18日偵訊時，卻均一致改
      口為如斯之陳述，足徵其等於事後有相互曲意附和之嫌，
      故證人張仕軒之偵訊證述，自難執為有利被告之認定，而
      被告執此為辯，亦同無可採。是以，被告徒以上揭⒈⑴所示
      情詞，否認其逮捕過程違反比例原則而有過失傷害，容係
      事後卸責之詞，自無足取。
　　⑵次按主詰問應就待證事項及其相關事項行之，刑事訴訟法
      第166條之1第1項定有明文。揆其立法意旨，在於對證人
      進行交互詰問時，為使聚焦於待證事實之釐清，且避免詰
      問程序之無謂進行，故規定主詰問之範圍應限於與待證事
      實具有關聯性之事項，以利案件之調查及程序進行。惟上
      開詰問規定，並無限縮交互詰問所取得證詞之證據能力之
      意，是證人所為證述即便認與待證事實無關，但得否作為
      證據，仍應依證據法則之相關規定予以審認，亦即除屬傳
      聞、個人意見或推測之詞等例外情形，既經交互詰問，原
      則上均具有證據能力。經查，證人成睿騰固非檢察官或被
      告方面於原審所聲請傳喚之證人，而係於原審審理時之共
      同被告即告訴人所聲請傳喚之證人，且縱認該證人所證：
      依其經驗，在警方符合常規之逮捕方式下，不致造成犯嫌
      受有骨折等嚴重傷勢等證詞，要與告訴人傳喚該證人之待
      證事實無關，然該證人既經交互詰問而陳述上開證詞在案
      ，依前揭說明，原則上仍無排除作為證據之理；而該證人
      係在告訴人所涉案件中於原審進行交互詰問，對被告之案
      件而言，雖屬於被告以外之人於審判外向法官所為之陳述
      ，但依刑事訴訟法第159條之1第1項規定，仍得作為證據
      。原審乃於審判期日，對被告及其原審辯護人提示該證人
      審判筆錄並告以要旨，經合法調查程序後將之引為證據，
      於法核無違誤。至為保障被告之反對詰問權，被告自可於
      其案件中聲請對證人成睿騰進行交互詰問，然被告及其辯
      護人於原審、本院審理時均未聲請傳喚該證人，嗣於本院
      辯論終結前，經本院詢問尚有何證據聲請調查時，被告及
      其辯護人仍僅聲請鑑定，而未聲請傳喚該證人（見本院卷
      第198頁），即見被告方面並無對該證人行交互詰問之意
      ，當已捨棄行使反對詰問權之機會，即非不容許以證人成
      睿騰之原審證述作為證據。是以，被告徒執上揭⒈⑵所示情
      詞，指摘證人成睿騰於原審之調查證據程序具有重大瑕疵
      云云，亦無足取。
　　⑶新光醫院就告訴人所患糖尿病，是否會加劇其於本案所受
      傷勢一節，業已函覆原審略以：告訴人於107年11月20日
      至該醫院急診就醫，檢查發現左膝脛骨近端骨折及左腓骨
      近端骨折，而其所患糖尿病，應該不會導致其在受有外力
      而膝蓋碰地之情形下，加劇其傷勢等語（以上意見由該醫
      院骨科回覆），有該醫院109年6月18日新醫醫字第109000
      0352號函所附醫療查詢回覆紀錄在卷為憑（見原審卷一第
      141、144頁）。嗣經本院函請該醫院就其上開函覆內容進
      一步說明，該醫院復函覆略以：因告訴人之骨折為左側脛
      骨平台骨折、上端粉碎性骨折及左側腓骨上端閉鎖性骨折
      ，與一般慢性內科疾病（例如糖尿病）導致骨質疏鬆症、
      骨質脆弱發生之骨折有明顯差異。後者之骨折容易發生在
      骨質疏鬆脆弱處，例如脊椎、髖部、手腕及上臂，其骨折
      形狀多為單純的線形、嵌入形及壓迫形，不像是本案的粉
      碎性骨折等語（以上意見由該醫院骨科回覆），有該醫院
      110年10月19日新醫醫字第1100000603號函所附醫療查詢
      回覆紀錄附卷可考（見本院卷第153、155頁）。是依新光
      醫院骨科之醫療專業意見，可知告訴人雖患有糖尿病，但
      本案骨折並非係糖尿病導致之骨質疏鬆症或骨質脆弱處所
      發生之骨折，兩者間有上述明顯差異，本案骨折自可排除
      係受糖尿病之影響，至為明瞭。再者，新光醫院內分泌科
      針對原審之函詢，係函覆略以：告訴人自100年1月26日開
      始在該醫院內分泌科治療糖尿病，第二型糖尿病在目前研
      究，的確有看到會增加骨折風險，但主要與產生眼病變或
      神經病變相關，至於與「骨質的影響」，可能會增加、減
      少、正常等語，有前揭該醫院109年6月18日函文可稽。嗣
      經本院再函請該醫院進一步說明，該醫院則函覆略以：告
      訴人的糖尿病本身，應該不會增加「外力性骨折」的嚴重
      程度等語，亦有前揭該醫院110年10月19日函文可佐。是
      依新光醫院內分泌科之醫療專業意見，可知告訴人之糖尿
      病雖可能影響骨質，而增加骨折風險，然此應係指糖尿病
      導致之骨質疏鬆症或骨質脆弱處所發生之骨折而言，故純
      粹之外力性骨折應與糖尿病無關，自不受糖尿病之影響。
      是該醫院內分泌科之前後函覆內容亦無所謂自相矛盾之問
      題。至該醫院神經科已於函覆本院之意見中明確說明：就
      神經而言，糖尿病原本造成的神經病變，可因骨折後加重
      原本的「疼痛」，但是否增加骨折的風險，無法以神經科
      的專業來回覆等語，同有前揭該醫院110年10月19日函文
      可參，即無從以該醫院神經科之函覆內容作為論斷之依據
      。此外，觀諸辯護人所提出載於內科學誌之「甜蜜的脆弱
      ：糖尿病與骨質疏鬆症之關聯性」一文（見本院卷第49至
      57頁），雖提及糖尿病本身就是骨折的一項高度風險因子
      等語，但其所指之骨折，乃係針對糖尿病所導致之骨質疏
      鬆症或骨質較高流失下所發生之骨折而言，與本案骨折實
      屬有別，業見前述，自不得執此遽為有利被告之認定。是
      以，被告徒執上揭⒈⑶所示情詞，以告訴人之骨折係受其糖
      尿病所影響為由置辯，仍無足取。
　㈣調查證據與否之說明：　
　　按刑事訴訟法所稱依法應於審判期日調查之證據，係指與待
    證事實有重要關係，在客觀上顯有調查必要性之證據而言，
    其範圍並非漫無限制，必其證據與判斷待證事實之有無，有
    具關聯性，得據以推翻原判決所確認之事實，而為不同之認
    定，若僅枝節性問題，或所證明之事項已臻明確，或就同一
    證據再度聲請調查，自均欠缺其調查之必要性，未為無益之
    調查，無違法可言（最高法院108年度台上字第3903號判決
    意旨參照）。經查，被告及辯護人於本院審理時就本案骨折
    是否受告訴人所患糖尿病影響一節，固聲請送請長庚醫療財
    團法人臺北長庚醫院（下稱長庚醫院）鑑定，然就此部分待
    證事實，既經新光醫院函覆明確，前已述及，自無再送請長
    庚醫院鑑定之必要，故未予無益之調查，併此敘明。
　㈤綜上所述，足徵被告及其辯護人所辯各節俱無足取，是以本
    件事證已臻明確，被告之犯行應堪認定。　　　 　　　
二、論罪之說明
　㈠比較新舊法部分：　
　　按行為後法律有變更者，適用行為時之法律。但行為後之法
    律有利於行為人者，適用最有利於行為人之法律，刑法第2
    條第1項定有明文。查被告於行為後，刑法第284條第2項前
    段之業務過失傷害罪，業於108年5月29日修正公布，並於同
    年月31日施行，修正前刑法第284條第1項規定：「因過失傷
    害人者，處6月以下有期徒刑、拘役或5百元以下罰金；致重
    傷者，處1年以下有期徒刑、拘役或5百元以下罰金」、同條
    第2項規定：「從事業務之人，因業務上之過失傷害人者，
    處1年以下有期徒刑、拘役或1千元以下罰金；致重傷者，處
    3年以下有期徒刑、拘役或2千元以下罰金」；修正後之刑法
    第284條則不再區分是否業務過失傷害，而合併規定：「因
    過失傷害人者，處1年以下有期徒刑、拘役或10萬元以下罰
    金；致重傷者，處3年以下有期徒刑、拘役或30萬元以下罰
    金」。故經比較新舊法結果，就業務過失傷害之行為，修正
    後之規定提高罰金刑之上限，對被告並無較為有利，依刑法
    第2條第1項前段規定，即應適用修正前刑法第284條第2項前
    段規定。
　㈡被告之罪名：
　　查被告於行為時擔任新北市政府警察局蘆洲分局蘆洲派出所
    警員，為從事警察業務之人，其疏於注意，於依法逮捕告訴
    人時，逾越必要之程度，致告訴人受有左腳骨折等傷害，是
    核其所為，係犯修正前刑法第284條第2項前段之業務過失傷
    害罪。
三、上訴駁回之理由
  ㈠原審經詳細調查後，基於相同認定，以被告犯罪之事證明確
    ，因而適用修正前刑法第284條第2項前段、刑法第2條第1項
    前段、第41條第1項前段、刑法施行法第1條之1第1項、第2
    項前段之規定，並審酌被告身為執法員警，對所擁有之公權
    力應謹慎為之，卻疏未注意實施逮捕力道，而逾越必要之程
    度，造成告訴人受有前揭骨折等傷害，所為可議，惟衡酌被
    告初出社會即投入基層警職工作，期間辛勞與壓力不足為外
    人道，且本案係因告訴人有侮辱公務員等行止在先，同具有
    一定可責性，再考量被告犯罪之手段、所生危害、智識程度
    、家庭經濟生活狀況，暨被告始終否認犯行之犯後態度，及
    未與告訴人達成和解獲得原諒等一切情狀，酌情量處被告拘
    役50日，並諭知易科罰金之折算標準為以新臺幣1千元折算1
    日。經核原審認定事實及適用法律均無不合，量刑亦屬妥適
    。
　㈡綜上所述，被告上訴否認犯行，而以前揭辯解指摘原判決不
    當，並非可採，俱如前述，是其上訴為無理由，應予駁回。
據上論斷，應依刑事訴訟法第368條，判決如主文。
本案經檢察官方心瑜提起公訴，由檢察官邱美育到庭執行職務。
中　　華　　民　　國　　110 　年　　12　　月　　1 　　日
　　　　　　　　　刑事第九庭  審判長法　官  潘翠雪
　　　　　　　　　　　　　　　　　  法　官  陳俞婷
　　　　　　　　　　　　　　　　　  法　官  陳信旗
以上正本證明與原本無異。
不得上訴。
                                    書記官  董佳貞
中　　華　　民　　國　　110 　年　　12　　月　　1 　　日
附錄本案論罪科刑法條全文：
修正前刑法第284條
    因過失傷害人者，處六月以下有期徒刑、拘役或五百元以下
    罰金；致重傷者，處一年以下有期徒刑、拘役或五百元以下
    罰金。
　　從事業務之人，因業務上之過失傷害人者，處一年以下有期
    徒刑、拘役或一千元以下罰金；致重傷者，處三年以下有期
    徒刑、拘役或二千元以下罰金。